【裁判字號】    98,再易,35
【裁判日期】    980630
【裁判案由】    清償借款
【裁判全文】
臺灣高等法院民事判決                  98年度再易字第35號
再審  原告  乙○○
訴訟代理人  蔡文彬律師
            游敏傑律師
再審  被告  廣致光電股份有限公司
                      統一編號.
法定代理人  甲○○
訴訟代理人  潘銘祥律師
上列當事人間清償借款事件，再審原告對於中華民國98年2 月10
日本院97年度上易字第642 號確定判決提起再審，本院於民國98
年6 月9 日言詞辯論終結，判決如下：
    主  文
再審之訴駁回。
再審訴訟費用由再審原告負擔。
    理  由
一按再審之訴, 應於30日之不變期間內提起；其期間自判決確定
  時起算；判決於送達前確定者，自送達時起算；其再審之理由
  發生或知悉在後者，均自知悉時起算。又不得上訴之判決，於
  宣示時確定。民事訴訟法第500 條第1 項，第398 條第2 項定
  有明文。查本件原確定判決於民國（下同）98年2 月10日宣示
  時確定，前第二審法院於98年2 月17日送達原確定判決予再審
  原告，有送達證書可稽（前第二審卷第96、97頁），其提起再
  審之訴之30日不變期間應自98年2 月18日起算，於98年3 月19
  日屆滿，再審原告於98年3 月19日提起本件再審之訴，未逾法
  定不變期間，先予敘明。
二再審原告本於民事訴訟法第496 條第1 項第1 、2 款提起再審
  之訴，主張：(一)原確定判決理由謂「有被上訴人（即再審原告
  ）不爭執真正之借款條、請款單及存款轉帳傳真交易指示申請
  書等在卷足稽」，惟伊於97年10月8 日答辯狀抗辯上開請款單
  遭竄改、「備註」及「付款記錄」非伊填寫，且伊未同意將
  150 萬元匯入甲○○戶頭，再於97年5 月9 日、97年5 月21日
  答辯狀及言詞辯論程序抗辯再審被告僅匯入50萬元，而爭執上
  開借款條之實質真正，是上開原確定判決理由與證據法則不符
  ，適用法規顯有錯誤。(二)原確定判決理由謂「參酌證人即時任
  上訴人（即再審被告）公司管理部經理丙○○於本院到場結證
  ：『…（這筆錢當時為何要一部份匯給乙○○，一部份匯給甲
  ○○？我當場在甲○○的辦公室聽到甲○○跟乙○○他們兩個
  人講好的。』、『（他們講好後你才簽名的？）他們講好之後
  ，整個請款單才寫出來，上面是乙○○自己的簽名，請款單備
  註的記載是到出納那邊才寫上去的，是我要求出納這樣記載的
  。』等語，堪認被上訴人除以請款單上方以正楷簽署『乙○○
  』三字後，請款單送出納後，由出納丁○○於備註欄加註：『
  NT500,000 匯入乙○○戶頭。NT1,500,000 匯入甲○○戶頭抵
  償6/5 乙○○借款。』等字義後，送被上訴人於申請單位之經
  辦欄上以草字簽署」，惟查，伊嗣後查知證人丙○○非再審被
  告之管理部經理，而係訴外人廣碩光電材料股份有限公司（下
  稱廣碩公司）之管理部經理，無權處理再審被告之財務，且證
  人丙○○證稱：「（當時甲○○跟乙○○談的時候你在場？）
  他們大概談好之後我進去。」，與前述證詞顯然矛盾，此外，
  依證人丙○○證詞可知其將請款單交予出納後，伊未再接觸該
  請款單，足徵伊同時於請款單兩處簽名，才由出納為不實之備
  註，故原確定判決理由顯有矛盾。(三)原確定判決理由謂「被上
  訴人係於時任上訴人公司總經理之96年8 月28日簽立借款條，
  上訴人即於96年8 月31日依請款單備註欄之記載匯款，至同年
  12月31日離職，均未曾異議，迄上訴人以存證信函催請返還借
  款、並聲請支付命令，始以『尚有糾葛』聲明異議」，惟兩造
  因再審被告僅交付伊50萬元，且未經伊同意，將150 萬元匯給
  甲○○而生爭執，衡諸常理，伊不可能再向甲○○或再審被告
  請求交付150 萬元，故原確定判決違反經驗法則，又伊是否指
  示再審被告匯150 萬元予甲○○之事實，依民事訴訟法第277
  條規定，應由再審被告負舉證責任，原確定判決以伊「未曾異
  議」，認定伊之抗辯與事實不符，違反證據法則，均為適用法
  規顯有錯誤情事等語。聲明求為：(一)原確定判決廢棄；(二)再審
  被告對臺灣士林地方法院97年度訴字第450 號前第一審判決之
  上訴駁回。
三再審被告則抗辯再審原告主張之再審理由均與民事訴訟法第
  496 條第1 項第1 、2 款無涉等語，並答辯聲明求為：駁回再
  審原告之訴。
四按判決適用法規顯有錯誤者，得以再審之訴對於確定終局判決
  聲明不服，民事訴訟法第496 條第1 項第1 款定有明文。其所
  謂適用法規顯有錯誤者，係指確定判決所適用之法規，顯然不
  合法律之規定或與現尚有效之解釋或判例顯有違反者而言，至
  於認定事實錯誤，調查證據欠周或判決不備理由，固得於判決
  確定前據以為提起上訴之理由，究與適用法規顯有錯誤有別。
  查：
(一)原確定判決記載「被上訴人於96年8 月28日簽立借款條向上訴
  人借款200 萬元，同日向上訴人請款而於請款單上簽名，上訴
  人已依請款單上備註欄所載：『NT500,000 匯入乙○○戶頭。
  NT1,500,000 匯入甲○○戶頭抵償6/5 乙○○借款。』內容，
  於96年8 月31日自上訴人之中國信託商業銀行帳戶，匯入50萬
  元予被上訴人之同銀行000000000000號帳戶，匯入150 萬元予
  訴外人甲○○之國泰世華商業銀行二重分行000000000000號帳
  戶等事實，亦為被上訴人所不爭執，且有被上訴人不爭執真正
  之借款條、請款單、及存款轉帳傳真交易指示申請書等在卷 (
  原審卷第14頁、本院卷第32頁、原審卷第15、16頁)足稽」，
  可見前第二審係以再審原告不爭執有簽立借款條、於請款單上
  簽名，及存款轉帳傳真交易指示申請書與該請款單備註相符，
  據以認定前揭事實，並未認定該請款單之「備註」、「付款記
  錄」為再審原告填寫、再審原告同意將150 萬元匯入甲○○戶
  頭等事實，是再審原告以其曾抗辯請款單遭竄改、「備註」及
  「付款記錄」非伊填寫、其未同意將150 萬元匯入甲○○戶頭
  等語，指摘原確定判決此部分認定與證據法則不符，有民事訴
  訟法第496 條第1 項第1 款所定「適用法規顯有錯誤」再審事
  由云云，洵非可採。
(二)揆之原確定判決理由第四、(二)、(三)點論述，可知前第二審認定
  兩造有以借款150 萬元清償再審原告向甲○○借款合意之事實
  ，係採信再審被告所提出請款單，及所聲明證人丙○○之證詞
  等直接證據，再佐以再審原告自96年8 月28日簽立借款條後，
  迄97年3 月10日提出支付命令聲明異議狀止期間，未曾對再審
  被告未交付借款150 萬元表示異議之間接證據後，所得心證結
  果，並非徒以再審原告未即時表示異議，而為不利於再審原告
  之認定，自不違反民事訴訟法第277 條所定舉證責任分配原則
  。再查，再審原告長期間未要求再審被告交付借款150 萬元，
  或對再審被告以借款代償再審原告對甲○○之債務，表示異議
  ，本不能排除係兩造合意以借款150 萬元清償再審原告向甲○
  ○借款之可能性，是前第二審論證過程，並無違背經驗法則情
  事。則再審原告指摘原確定判決上開認定，違背經驗法則及民
  事訴訟法第277 條，有民事訴訟法第496 條第1 項第1 款所定
  「適用法規顯有錯誤」再審事由云云，亦非可採。
五按民事訴訟法第496 條第1 項第2 款所謂「判決理由與主文顯
  有矛盾」，指判決依據當事人主張之事實，認定其請求或對造
  抗辯為有理由或無理由，而於主文為相反之諭示，且其矛盾為
  顯然者而言（最高法院80年台再字第130 號判例意旨參照）。
  查本件原確定判決於理由項下，認定再審被告之上訴為有理由
  ，而於主文諭示廢棄原判決不利於再審被告部分，改判再審原
  告應再給付再審被告150 萬元本息，並無判決理由與主文矛盾
  之情形。至再審原告主張證人丙○○無處理再審被告財務之權
  限、其證詞有矛盾，及由其證言可證明再審原告於請款單簽名
  後，才由出納備註等情，係涉前第二審採證問題，非判決理由
  與主文有何矛盾，是再審原告指摘原確定判決有民事訴訟法第
  496 條第1 項第2 款再審事由云云，委無可取。
六綜上論述，原確定判決並無再審原告所指民事訴訟法第496 條
  第1 項第1 、2 款之再審事由。再審原告提起再審之訴，為無
  再審理由，應予駁回。
七據上論結，本件再審之訴為無理由，依民事訴訟法第78條判決
  如主文。
中    華    民    國    98    年    6     月    30    日
                    民事第四庭
                        審判長法  官  張劍男
                              法  官  彭昭芬
                              法  官  翁昭蓉
正本係照原本作成。
不得上訴。
中    華    民    國    98    年    6     月    30    日
                              書記官  張淑芬


司法院資訊處製作；財團法人民間司法改革基金會備份。
